【裁判字號】    92,台上,3759
【裁判日期】    920710
【裁判案由】    殺人
【裁判全文】
最高法院刑事判決                              九十二年度台上字第三七五九號
    上  訴  人  甲○○
                        （現另案在台灣台南監獄執行中）
右上訴人因殺人案件，不服台灣高等法院台南分院中華民國九十二年五月十四日第二
審更審判決（九十二年度上重更(一)字第一七六號，起訴案號：台灣台南地方法院檢察
署八十八年度偵字第一四二九九、一五０二三號，八十九年度偵字第三一三０號），
提起上訴，本院判決如左：
    主  文
上訴駁回。
    理  由
本件原判決認定上訴人甲○○（綽號「阿禿」）於民國七十七年六月間因犯殺人等罪
，經原審法院判處有期徒刑十三年確定，嗣經減刑為有期徒刑九年又一個月，於八十
三年二月六日縮短刑期假釋出獄，於八十七年十二月二十五日假釋期滿，視為執行完
畢（與本案未構成累犯）。仍不知悔悟，於假釋期滿之前二日即八十七年十二月二十
三日凌晨四時二十分許，與黃志堅（綽號「禿頭」，業經原審判刑確定）、唐榮宏（
綽號「大象」，通緝中）三人，自台南市○○路○段三五號「路易十三ＫＴＶ」飲酒
完畢，步出該店大門時，適見周信雄（下稱周某）、楊育彰與侯淑敏三人亦步出該店
走向停車場。唐榮宏乃揚手向周某招呼：「老師要回去嗎？再見」等語；周某未予置
理，反以「哭爸（台語）」回應。上訴人、唐榮宏與黃志堅不滿周某之回應態度，即
由上訴人持檳榔渣擲向周某，嗣雙方六人在該店前之代客泊車處談話後，各自散去。
惟唐榮宏心有未甘，與上訴人及黃志堅圍聚在計程車旁商談後，三人遂共同基於殺人
之犯意聯絡，由唐榮宏先走向周某身後突出右腳踢其背部，再由上訴人以左右手分別
出拳毆打周某之頭部四下，周某倒地，再以右腳踹周某頭肩部位一下，黃志堅亦上前
以右腳踹周某之頭部二下。上訴人、唐榮宏與黃志堅三人轉身欲追打楊育彰未著後，
回頭見周某起身坐在地上再站起來，上訴人又出左拳毆打周某臉部，致周某後腦部因
而後仰重擊地面，不再動彈。侯淑敏見狀跪地向其三人哀求不要再打，上訴人仍繼續
以右腳猛踹周某之胸部三下，黃志堅亦再以右腳猛踹周某之頭頂兩下，並稱：「你以
為你是老大，給你死」等語，三人旋共乘計程車離去。侯淑敏、楊育彰速將周某送醫
急救，延至同年月二十八日凌晨一時四十三分許，周某因頭部左、右顳外傷、顱頂部
骨折，致顱內腦出血二百西西而死亡等情。係以上開事實，業據上訴人供承有於前揭
時、地，因唐榮宏向周某打招呼，周某回稱「哭爸（台語）」，乃與唐榮宏、黃志堅
共同以拳毆、腳踹周某致其倒地等事實，核與證人侯淑敏於警訊及偵查中，暨楊育彰
於警訊時證述周某被害情節相符，並有現場照片六張及「路易十三ＫＴＶ」命案現場
錄影帶二捲在案足資佐證。而上開現場錄影帶經檢察官、第一審及發回前原審勘驗（
三次）結果，其內容與證人侯淑敏、楊育彰所證述周某遭上訴人及唐榮宏、黃志堅毆
擊之過程相符，有檢察官、第一審及發回前原審（三次）勘驗筆錄各一份，及第一審
自該錄影帶翻拍之照片九張在卷可憑。而周某於上開時、地遭上訴人及唐榮宏、黃志
堅以拳毆、腳踢倒地，與腳踹頭部致頭部左、右顳外傷、顱頂部骨折，致顱內腦出血
二百西西而死亡等情，亦經台灣台南地方法院檢察署檢察官督同法醫師相驗、解剖屍
體鑑定屬實，有勘驗筆錄、相驗屍體證明書、解剖紀錄，及法務部法醫研究所八十八
年四月六日法醫所八八文理字第○三八二號函所附（八七）法醫所醫鑑字第一二九六
號鑑定書附於相驗卷可按；並有國立成功大學醫學院附設醫院與行政院衛生署台南醫
院之病歷等資料及Ｘ光片在卷可參。按人之頭、胸部均為身體之要害部位，倘遭外力
重擊，極易致死，此為眾所周所之事實；而周某年歲已高，當時又已酒醉，幾無自保
能力。上訴人與唐榮宏、黃志堅竟分別以右腳踢周某之背部，或以左右手毆打周某頭
部，於周某倒地時，再以右腳踹其頭肩部，復以腳踹其頭部，毆打其臉部，迄周某受
重擊倒地，後腦撞擊地面不能動彈；彼三人非但不顧證人侯淑敏跪地哀求制止，反再
由上訴人及黃志堅分別以右腳猛踹周某之胸部及頭部多下，並揚稱：「你以為你是老
大，給你死」等語；足見彼三人主觀上顯具有殺人之犯意。況據證人侯淑敏於警訊時
證稱：周某倒地後，伊哀求上訴人等人不要再打，上訴人等人不予理會，反而以腳猛
踏周某頭部，黃志堅並揚稱「你以為你是老大，給你死」等語；於原審亦證稱：伊有
叫上訴人等人不要再打周某，他已經那麼多歲，上訴人等人仍不停手等語。另證人楊
育彰於警詢及偵查中時亦證稱：對方毆打時很兇狠，似要致我們於死地，他們大多毆
打周某之頭部，周某倒地後，他們邊用腳踹周某之頭部，還邊說「要給他死」等語。
參以周某因遭拳毆腳踹致受有頭部左、右顳外傷、顱頂部骨折、顱內腦出血達二百西
西等嚴重傷勢，足見上訴人及唐、黃三人下手用力甚猛，絲毫未留餘地，益見彼三人
確具有殺人之犯意，且彼等均有共同犯意之聯絡及行為之分擔無疑；為其所憑之證據
及認定之理由。並以上訴人雖辯稱：伊等僅係要教訓周某，並無將其殺害之意思。又
周某頭部之致命傷係黃志堅所為，與伊無關。再伊當時曾勸阻黃志堅毆打周某，並無
共同殺人之犯意。此外，伊當時已酒醉，神智不清云云。惟依勘驗現場錄影帶結果，
上訴人將周某毆倒在地後，尚以腳重踹周某數下，而周某被擊倒地後勉力自地上爬起
時，上訴人又上前猛踹其胸部及頭部，苟其僅為教訓，則將周某擊倒即應收手，何須
再以腳重踹周某？足見所辯僅欲教訓周某，無殺人犯意云云，顯非可採。又黃志堅於
原審雖陳稱：上訴人有對其表示「不要打了，要去『都江堰』」云云。但查黃志堅於
警訊時猶諉稱本案係伊與唐榮宏二人所為，無第三者參與云云。嗣經檢察官提示上訴
人之照片，黃志堅猶稱不認識其人，迨檢警查出上訴人涉案後，黃志堅始供稱：因不
想出賣、拖累上訴人，故未指認他等語，足見黃志堅顯有迴護上訴人之意，所述自難
採為有利之認定。又上訴人當時縱曾向黃志堅稱：不要打了，要去「都江堰」云云，
但並未以積極行動阻止黃某毆打周某，足見其僅意在催促黃某前往「都江堰ＫＴＶ」
飲酒而已，並無勸阻黃志堅毆擊周某之真意，所辯攔阻黃志堅毆打周某一節，亦無可
取。又共同正犯間，非僅就其自己實施之行為負其責任，凡在犯意聯絡範圍內，對於
他共同正犯所實施之行為，亦應共同負責。上訴人既與唐榮宏、黃志堅共同基於殺人
犯意，而分別實施殺人之行為，則其就黃志堅踹踢周某頭部要害之行為，亦應同負其
責，所辯亦不足採。至上訴人雖又辯稱當時已飲酒過量，意識不清云云。然經勘驗現
場錄影帶結果，上訴人走出「路易十三ＫＴＶ」店門時，並無步履蹣跚或須人攙扶之
情形；且其毆打周某時，亦無揮空拳或腳步不穩之現象，其下手既狠又準，與常人無
異，難認其有酒醉意識不清之情形。況據上訴人於原審供稱：伊與黃志堅、唐榮宏三
人離開「路易十三ＫＴＶ」，係為了再到「都江堰ＫＴＶ」喝酒等語，顯見其等當時
飲酒並未滿足，尚擬共赴他處續攤飲酒。更何況上訴人供稱：渠趕至「都江堰ＫＴＶ
」後，亦因先前毆打周某之事而與唐榮宏發生口角等語，益見上訴人當時不僅羺催促
他人速赴「都江堰ＫＴＶ」飲酒，到達後亦因先前毆打周某之事而與唐榮宏發生衝突
，足見彼等並無因酒醉致心神喪失或精神耗弱之情形，所辯各語如何係事後卸責之詞
，而均不足以採信，亦於理由內一一詳加指駁及說明；因認上訴人殺人之犯行堪以認
定。核上訴人所為，係犯刑法第二百七十一條第一項之殺人罪。上訴人與唐榮宏、黃
志堅三人間有犯意聯絡及行為分擔，均為共同正犯。因而撤銷第一審科刑之判決，改
判適用刑法第二十八條、第二百七十一條第一項、第三十七條第一項、第三項，並審
酌上訴人僅因不滿周某回應態度不佳，即出手殺人，足見其心態兇狠，手段殘酷，嚴
重危害社會治安，且迄今未與被害人家屬達成民事賠償和解；惟其當庭觀看現場錄影
帶後，已坦承犯行，並當場向被害人家屬道歉，良知尚未泯滅等一切情狀，量處無期
徒刑，並依法宣告褫奪公權終身，經核於法並無違誤。上訴意旨略以：伊於案發當時
已酒醉，神智不清，其雖有以拳毆腳踹周某，但僅係欲教訓而已，並無殺人之犯意，
亦未與唐榮宏、黃志堅共謀殺害周某，尤無死亡之預見。原判決未予詳查，亦未憑證
據，遽論以共同殺人罪，顯有調查未盡及理由不備之違誤云云。惟查原判決就其如何
認定上訴人與唐榮宏、黃志堅三人於前揭時地共同以拳毆、腳踹周某致死，以及其何
以認定彼三人主觀上均有殺人犯意之聯絡及行為之分擔，已說明其所憑之證據及認定
之理由綦詳，並無調查未盡或不憑證據認定事實之情形。且原判決對於上訴人所辯僅
意在教訓周某，並無殺人之犯意，且當時已酒醉精神耗弱等語，何以不足以採信，以
及共犯黃志堅所陳，何以亦不足以採為有利之認定，亦於理由內一一詳為論敘及指駁
，並無判決不備理由或理由矛盾之情形。上訴意旨仍執其在原審之辯解，徒就原判決
已明確論斷詳細說明之事項，任憑己意，漫指為違法，且仍就其主觀上有無共同殺人
犯意及當時有無酒醉精神耗弱之單純事實徒事爭執，其上訴自難認為有理由，應予駁
回。
據上論結，應依刑事訴訟法第三百九十六條第一項，判決如主文。
中      華      民      國    九十二    年      七      月      十      日
                              最高法院刑事第六庭
                                  審判長法官  吳  雄  銘
                                        法官  池  啟  明
                                        法官  石  木  欽
                                        法官  郭  毓  洲
                                        法官  吳  三  龍
      右正本證明與原本無異
                                              書  記  官
中      華      民      國    九十二    年      七      月     十四     日
                                                                        Ｌ


司法院資訊處製作；財團法人民間司法改革基金會備份。
